臺灣新北地方法院民事判決
111年度訴字第538號
原      告  丁麗莉  

訴訟代理人  劉錦隆律師
被      告  壹玖零陸國際股份有限公司
            限公司)  
法定代理人  林致兵  
訴訟代理人  侯慶辰律師
            鄭雅玲律師
上列當事人間請求確認本票債權不存在等事件，經本院於民國11
1年8月9日言詞辯論終結，判決如下：
    主  文
被告應給付原告新臺幣17萬元，及自民國111年3月27日起至清
  償日止，按年息5%計算之利息。
原告其餘之訴駁回。
訴訟費用由被告負擔4%，餘由原告負擔。
本判決第1項得假執行。但被告如以新臺幣17萬元預供擔保，得
  免為假執行。
原告其餘假執行之聲請駁回   
    事實及理由
一、原告主張：㈠原告於民國109年7月7日透過加盟展與被告簽訂
    加盟合約書（下稱系爭加盟合約）加盟被告之飲料店，店名
    「舒油頭Slowly.Yo新莊輔大店」，加盟期間自109年7月7日
    起至112年7月6日止，開辦費用新臺幣（下同）3,768,450元
    ，原告並依系爭加盟合約第4條第5款簽發如附表編號1所示
    本票做為原告提前結束營業之提前解約金擔保，及依系爭加
    盟合約第5條第1款簽發如附表編號2所示本票（附表編號1、
    2所示本票合稱系爭本票），做為原告有違反系爭加盟合約
    情事之違約金擔保。而被告鼓吹原告加盟其飲料店時，號稱
    以其品牌，新莊輔大店每日可有4~7萬之營業額，並舉中壢
    新生店一個月之營業額高達122萬元為佐，原告遂因此而加
    盟，然原告開始經營「新莊輔大店」後，發見原告之飲料不
    大能被消費者接受，每日營業額最高只有21,000元左右，最
    低只有2,000多元，平均日營業額在7,000元左右。嗣原告在
    因緣際會認識其他加盟主後，發現並不是只有「新莊輔大店
    」業績不佳，其他加盟店之情況大同小異，都是經被告宣稱
    能有多少業績而加盟，但加盟後之實際業績與被告宣稱之業
    績完全不成比例，且被告當時所稱中壢新生店一個月高達12
    2萬元之業績，係當月大量做促銷活動之特殊情況及派人買
    自家飲料之結果，被告法定代理人甚向其配偶承認被告公司
    之資金最多只能撐到109年12月31日，沒有退路了，只能做
    新的來吸金，足證所謂加盟，只是被告吸金手段而已，原告
    始知受騙上當，遂於109年11月5日以存證信函通知被告終止
    （撤銷）系爭加盟合約，請求被告返還系爭本票。詎被告竟
    持系爭本票向鈞院聲請本票裁定准予強制執行（案號：本院
    109年度司票字第9277號），進而聲請強制執行，由鈞院以1
    10年度司執字第82671號清償票據事件（下稱系爭執行事件
    ）執行中。㈡因系爭加盟合約原告係受被告詐欺訂立，原告
    業已撤銷被詐欺之意思表示，故系爭加盟合約溯及失效，系
    爭本票之原因關係並不存在，被告之系爭本票債權對原告自
    不存在。退萬歩言，若鈞院認被告並未詐欺原告，本件乃原
    告提前終止系爭加盟合約，惟被告提供系爭加盟合約予原告
    簽署時，未給予原告任何審閱期，依消費者保護法（下稱消
    保法）第11條之1第3項規定，系爭加盟合約第4條第5款及第
    5條第1款應不構成契約內容，被告就系爭本票之債權不存在
    ，又縱認系爭加盟合約未有違反消保法之相關規定，系爭加
    盟合約第4條第5款及第5條第1 款關於違約金之約定顯然過
    高，請依民法第252條規定酌減至相當之數額。為此，請求
    確認系爭本票債權對原告不存在，並依強制執行法第14條第
    2項規定，請求撤銷系爭執行事件所為之執行程序。㈢另原告
    因受被告詐欺與被告訂立系爭加盟合約而支付被告加盟金88
    ,000元、開辦費3,488,000元，及購置製冰機88,000元、冷
    氣4台120,000元而受有損害，爰依民法第184條第1項前段請
    求被告賠償上開損害。再原告加盟之新莊輔大店店面房屋（
    下稱系爭房屋）係原告向被告承租，兩造就系爭房屋之房屋
    租賃契約（下稱系爭租約）既已終止，被告並已將系爭房屋
    收回，自應將收取之押租金17萬元返還原告等語。其聲明為
    :
　　⒈確認被告所持有之系爭本票債權對原告不存在。
    ⒉系爭執行事件所為之執行程序應予撤銷。
    ⒊被告應給付原告3,954,000元，及自起訴狀繕本送達翌日  
      起至清償日止，按年息5%計算之利息。
    ⒋第三項請求原告願供擔保，請准宣告假執行。
二、被告辯稱：㈠原告雖主張被告鼓吹原告加盟其飲料店時，號
    稱以其品牌，新莊輔大店每日可有4~7萬之營業額，並舉中
    壢新生店一個月之營業額高達122萬元佐證，原告係因此而
    加盟……云云，然被告否認之，原告亦未舉證，難認原告上開
    主張屬實。至原告所提原證2、3、4通訊軟體對話訊息，並
    非兩造間之對話，亦均無法辨識訊息對話日期及內容所指為
    何事，顯不足以證明原告所主張之詐欺情事，而證人許曦嬣
    證述之內容雖似暗指被告法定代理人曾教導其在加盟展中以
    不實話術答覆詢問者，然從證人許曦嬣證稱：「只要我們在
    加盟展有招攬人成為加盟主的話，我們會拿到獎金，還有送
    原物料」等語，足見證人許曦嬣縱曾參與加盟展，顯純係其
    個人出於為自己利益之個人行為，又證人許曦嬣通篇證詞完
    全未指明原告係因證人許曦嬣或被告法定代理人林致兵對其
    施用虛偽不實之話術而締結系爭加盟合約，是證人許曦嬣之
    證詞不僅不足採信，亦不足證明本案有原告所稱被告對其詐
    欺情事，是原告主張其受詐欺而簽訂系爭加盟合約，撤銷簽
    訂系爭加盟合約之意思表示，故系爭本票原因關係不存在，
    並主張依民法第184條第1項前段規定請求損害賠償，顯屬無
    據。㈡本件原告係提前終止系爭加盟合約，依系爭加盟合約
    第4條第5款約定，被告就附表編號1之本票債權存在。另原
    告於系爭加盟合約期間有違反系爭加盟合約約定情事，查原
    告使用被告品牌經營「新莊輔大店」門市，竟未嚴格控管商
    品品質並善盡管理門市店員責任，致消費者於「新莊輔大店
    」門市消費後，於「新莊輔大店」門市Google地圖評論區留
    下1顆星之負面評論，且於終止系爭加盟合約後，未履行自
    行將「新莊輔大店」內外全部裝潢拆除或銷毀之義務，經被
    告通知仍置之不理， 依系爭加盟合約第5條第1款約定，被
    告就附表編號2之本票債權存在。另依兩造於109年7月7日簽
    署加盟合約審閱暨交易資訊事項簽確書載明「總部已於109
    年7月1日提供正式合約樣本與以上相關簽約資料予加盟主審
    閱」等語，並經原告簽名及蓋章確認無誤，足證兩造簽訂系
    爭加盟合約前已提供合理之合約審閱期間予原告，是本件無
    原告所稱消費者保護法第11條之1第3項規定適用餘地。被告
    戮力經營品牌，並奠定良好品牌形象，此等成就絕非一蹴可
    幾，必為經過長久規劃、努力之成果，被告於系爭加盟合約
    內預先與原告約定若有違約情事發生時，原告應負擔一定金
    額之違約金，乃係被告對於加盟風險之預先防範，況現今飲
    料市場競爭激烈，更時常發生加盟者習得加盟業主之技術、
    原料配置、經營方式等技巧後，故意以違約方式終止或解除
    加盟關係，進而與原加盟業主惡性競爭，原告既已完整審閱
    系爭加盟合約，並自願同意受系爭加盟合約違約條款拘束，
    則系爭提前解約金及違約金之約定，乃係本諸契約自由之精
    神，及原告自我決定與自我拘束所形成之規範，實無過高之
    情，故原告請求酌減應無理由。㈢「新莊輔大店」所在之系
    爭房屋原係由被告向房屋所有權人承租，以供作門市營業據
    點，於被告與原告締結系爭加盟合約時，兩造並簽訂系爭租
    賃契約，將系爭房屋轉租予原告使用，而原告承接系爭房屋
    後，雖未進一步施作裝潢，但系爭房屋原有裝潢於原告承接
    後，既移轉供原告使用，系爭租約於109年12月13日終止後
    ，原告於翌日交還系爭房屋時，並未將系爭房屋回復於房屋
    所有權人交付時之原狀，難認原告已履行系爭租約第4條第5
    款之回復原狀義務，是原告請求返還押租金17萬元，並無理
    由等語。其聲明為 ：原告之訴駁回。並陳明就原告聲明第
    三項之請求，如受不利益判決，願供擔保，請准宣告免假執
    行。
三、本院之判斷:
　㈠原告是否遭被告詐欺簽訂系爭加盟合約？
　⒈按因被詐欺或被脅迫而為意思表示者，表意人得撤銷其意思
    表示，民法第92條第1項本文定有明文。又當事人主張有利
    於己之事實者，就其事實有舉證之責任，民事訴訟法第277
    條前段規定甚明。是主張被詐欺脅迫而為表示之當事人，自
    應就此項有利於己之事實負舉證之責任。　
　⒉原告主張兩造訂有系爭加盟合約，原告並依系爭加盟合約第4
    條第5款及第5條第1款約定簽發系爭本票予被告供違約擔保
    之事實，業據提出系爭加盟合約及系爭租約為證，並為被告
    所不爭執，堪信為真正。惟原告主張其係遭被告詐欺簽訂系
    爭加盟合約，其業已於109年11月5日終止（撤銷）系爭加盟
    合約，故系爭本票原因關係不存在，系爭本票債權對原告自
    不存在，且被告應賠償其支付之加盟金88,000元、開辦費3,
    488,000元，及購置製冰機88,000元、冷氣4台120,000元等
    損害乙情，則為被告所否認，並以前揭情詞置辯，依上開說
    明，自應由原告就其主張負舉證責任。　
  ⒊查，原告主張其係受被告以不實之營業額業績訛詐，始與被 
    告簽訂系爭加盟合約乙節，固據提出證人許曦嬣提供予原告
    之通訊軟體Line對話截圖數紙（即原證2、3、4）及以證人
    許曦嬣之證詞為證，惟被告已否認上開對話截圖形式上之真
    正，而依證人許曦嬣於111年7月8日到庭證稱： 伊也是加盟
    主，原證2、3、4之截圖是另一位加盟主monica傳給伊的，
    那位加盟主說原證3是林致兵傳給他的，是林致兵與她老婆
    間之對話；原證2、4是該位加盟主與林致兵的對話，原證2
    之內容是林致兵找人偽裝客人去訂新莊輔大店的飲料，是該
    加盟主跟伊說的，伊忘了為何林致兵會找人偽裝客人去訂新
    莊輔大店的飲料，伊是去年夏天拿到這些資料等語（見本院
    卷第137至140頁），可知上開對話截圖內容並非原告與被告
    法定代理人間之對話，且該截圖資料係他人傳送予證人許曦
    嬣，證人許曦嬣再轉予原告，是該截圖資料之形式上真正不
    僅可疑，縱令為真，由該截圖資料所示之片斷對話內容，實
    無從證明有原告所主張之被告以不實業績向原告訛詐締約情
    事。再依證人許曦嬣於同日證述：伊曾在被告參加加盟展期
    間幫被告拉客戶，林致兵叫我們拿業績的單子給想加盟的人
    ，其實這些業績單據是該飲料店做活動促銷的結果，林致兵
    要我們只說這是一定達得到的業績等語（見本院卷第136、1
    37頁），亦難認被告在加盟展提供之營業額業績資料有何不
    實之處。此外，原告復未提出其他證據證明以實其說，自難
    信原告上開主張為真實。
　⒋依上說明，原告主張其已依民法第92條第1項規定撤銷遭詐 
    欺訂立系爭加盟合約之意思表示，故系爭本票原因關係不存
    在，據而請求確認系爭本票債權對原告不存在，及依強制執
    行法第14條第2 項規定，請求撤銷系爭執行事件強制執行程
    序，另依民法第184條第1 項規定，請求被告賠償其支付之
    加盟金88,000元、開辦費3,488,000元，及購置製冰機88,00
    0元、冷氣4台120,000元等損害，均屬無據。
  ㈡被告持有系爭本票對原告之債權是否存在？
　⒈查系爭加盟合約第2條第1款約定：「本契約自簽約日起生 效
    至民國112年7月6日止， 共計三年」；第4條第5款約定：「
    若乙方（即原告）於合約到期日前提前結束營業，提前解約
    金為新台幣肆拾萬元整。（本票票號0000000）」；第5條第
    1款約定：「乙方於簽訂本契約書時，提供商業本票新台幣
    伍拾萬元整予甲方，以擔保本契約之履行（本票票號000000
    0，下稱本案票據2）若乙方無違約事由，甲方應於契約期滿
    或解除終止前7日內，確認乙方行使本契約第陸條第四點、
    五點及第拾肆條第一點以及第拾伍條第一、二點完成無誤，
    則無息原票退還予乙方。但乙方有違反本契約規定時，乙方
    同意無條件給付本票票面之金額予甲方，作為乙方違約之懲
    罰性違約金」，可知依上開系爭加盟合約約定，若原告提前
    終止系爭加盟合約，被告就附表一所示本票有解約金債權存
    在，另原告於系爭加盟合約終止後，如有違反系爭加盟合約
    第6條第4、5款、第14條第1款、第15條第1、2款情事時，被
    告就附表二所示本票有違約金債權存在，合先敘明。
  ⒉原告固主張縱認本件乃原告提前終止系爭加盟合約，被告提
    供系爭加盟合約予原告簽署時，實未給予原告任何審閱期間
    ，依消保法第11條之1第3項規定，系爭加盟合約第4條第5款
    及第5條第1款應不構成契約內容，故系爭本票債權對原告不
    存在云云。然依被告提出之加盟合約審閱暨交易資訊事項簽
    確書上已明確記載：「總部已於109年7月1日提供正式合約
    樣本與以上相關簽約資料予加盟主審閱，正式合約簽訂日為
    109年7月8日，依公平交易委員會規定提供加盟合約審閱期
    五日，特此註記」等語，下方立書人簽收確認欄處並有原告
    之簽名（見本院卷第125頁），為原告所不否認，參諸消保
    法第11條之1第4項規定：「中央主管機關得選擇特定行業，
    參酌定型化契約條款之重要性、涉及事項之多寡及複雜程度
    等事項，公告定型化契約之審閱期間」、公平交易委員會對
    於加盟業主經營行為案件之處理原則第4點第1項規定：「加
    盟業主與交易相對人簽訂加盟經營關係相關契約，不得為下
    列顯失公平行為：㈠簽約前未給予交易相對人至少五日或個
    案認定之合理契約審閱期間」，堪認被告就系爭加盟合約已
    有提供合理之合約審閱期間予原告，原告上開主張，自難憑
    採。
　⒊原告既未能證明其係遭詐欺而簽訂系爭加盟合約，業如前述
    ，則原告於109年11月5日以存證信函通知被告終止系爭加盟
    合約，應屬系爭加盟合約之提前終止，是依系爭加盟合約第
    4條第5款約定，被告就附表一所示本票有解約金債權存在。
    另系爭加盟合約終止後，原告並未履行系爭加盟合約第15條
    第1款第2點所定：「合約到期或終止營業三日內，拆除或銷
    毀店內外所有含『舒油頭Slowly,Yo』商標字樣之所有招牌，
    內外牆上輸出圖片、品牌識別標語、造型木作櫃檯主體拆除
    、造型LED燈飾等，並將店內裝修所有粉紅色噴漆部分消除
    」之義務，有被告所提109年12月2日之存證信函在卷可稽（
    見本院卷第93至101頁），並為原告所不爭執，其雖陳稱:系
    爭店面原為被告之直營店，原告加盟後係頂讓被告原已經營
    之店面，故所有含『舒油頭Slowly,Yo』商標字樣之招牌，內
    外牆上輸出圖片、品牌識別標語、造型木作櫃檯主體拆除、
    造型LED燈飾等及相關裝潢，均為被告所設置提供予原告使
    用，其無拆除義務云云，惟系爭加盟合約第15條第1款第2點
    既已約明原告於系爭加盟合約結束時負有拆除上開招牌等裝
    潢之義務，不論原先設置者為何人，原告仍應依上開約定履
    行，是原告有違反系爭加盟合約第15條第1款第2點之約定堪
    以認定，依系爭加盟合約第5條第1款約定，被告就附表二所
    示本票有違約金債權存在。  
  ⒋再原告主張系爭加盟合約第4條第5款及第5條第1 款關於違約
    金之約定顯然過高，依民法第252條規定應予酌減乙情，按
    民法第252條固規定：約定之違約金額過高者，法院得減至
    相當之數額。惟參其立法理由，係以保護債務人利益，避免
    顯失公平之情形。即應以個案公平結果為依歸，非一旦涉訟
    ，法院即應予以酌減。而當事人為督促履約，約定債務人於
    一定違約情事發生時，即應為一定金錢給付或債權人得沒收
    履約保證金充作違約金者，係屬違約金之約定；關此約定，
    雖有民法第252條規定之適用，但應否酌減及酌減至何金額
    為當，則應依一般客觀事實，社會經濟狀況、當事人所受損
    害及債務人違約時之一切情狀，以為酌定標準（最高法院10
    8年度台上字第1513號判決參照）。本院審酌原告加盟未久
    即提前終止系爭加盟合約，而依系爭加盟合約第5條第3款及
    第11條約定，於合約期間內被告每月本可取得原告支付之6,
    000元行政管理費，及原告向被告購買原物料、包材等收益
    ，復參以飲料市場之加盟品牌經營乃品牌創始人經過長久規
    劃、努力之成果，是於加盟合約終止後加盟者是否拆除足以
    表彰加盟品牌之招牌、裝潢等物品，實攸關該品牌是否遭不
    當使用等問題等情，尚難認系爭加盟合約第4條第5款及第5
    條第1 款關於違約金之約定有過高之情事，則原告請求酌減
    違約金，難認可採。
　⒌綜上，系爭本票依系爭加盟合約第4條第5款及第5條第1 款約
    定，其中附表一所示本票係做為原告提前終止系爭加盟合約
    時約定之提前解約金擔保；附表二所示本票係為系爭加盟合
    約期滿或解除終止前，原告有違反系爭加盟合約第6條第4、
    5款、第14條第1款、第15條第1、2款約定義務之懲罰性違約
    金擔保。而原告係提前終止系爭加盟合約，並有違反系爭加
    盟合約第15條第1款第2點之情事，且系爭加盟合約第4條第5
    款及第5條第1 款約定未有消保法第11條之1第3項規定之適
    用，雙方約定之上開提前解約金及懲罰性違約金金額亦難認
    過高等情，業經析論如前，則被告就系爭本票債權對原告自
    屬存在，原告請求確認系爭本票債權對原告不存在，及依強
    制執行法第14條第2 項規定，請求撤銷系爭執行事件強制執
    行程序，自非有理，不應准許。
　㈢被告應否返還系爭租約之保證金（押租金）17萬元？
　⒈按押租金係以擔保承租人租金之給付及租賃債務之履行為目
    的。是押租金返還請求權，應於租賃關係終了，租賃物交還
    ，承租人已無債務不履行情事，且押租金尚有餘額時，始能
    產生，倘租賃關係已消滅，承租人且無租賃債務不履行之情
    事，其請求出租人返還押租金，自為法之所許（最高法院77
    年度台上字第2213號判決、83年度台上字第2108號判決意旨
    參照）。準此，如於租賃關係終了後，承租人無債務不履行
    之情事，或縱有債務不履行之情形，但以押租金抵充後尚有
    餘額者，即應返還於承租人。
　⒉原告主張兩造就系爭房屋簽有系爭租約，並交付押租金17萬
    元予被告，嗣系爭租約業經原告終止，經被告同意後，原告
    已將系爭房屋交還被告之事實，業據提出系爭租約為證，被
    告亦不爭執，堪信為真實。惟原告主張被告既已將系爭房屋
    收回，自應將收取之押租金17萬元返還原告乙情，被告則以
    原告未履行將系爭房屋之門市招牌、識別標語、裝潢等拆除
    之回復原狀義務資為抗辯。
　⒊查：系爭租約第4條第5款固約定：房屋有改裝設施之必要，
    乙方（即原告）取得甲方（即被告）同意後得自行裝設，但
    不得損害原有建築，乙方於交還房屋時應負責回復原狀。然
    原告稱其係承接被告就系爭房屋之原有裝潢設備後承租，承
    租後未就系爭房屋做任何改裝乙節（見本院卷第141頁），
    被告並不爭執（見本院卷第174頁）， 則系爭房屋之門市招
    牌、識別標語、裝潢等既係被告將系爭房屋交付原告使用時
    之原有狀態，原告交還系爭房屋時就系爭房屋之門市招牌、
    識別標語、裝潢等，自不負拆除之回復原狀義務。至系爭加
    盟合約第15條第1款第2點約定原告於系爭加盟合約結束時負
    有拆除上開招牌等裝潢之義務，與系爭租約第4條第5款約定
    之回復原狀，乃屬二事，不得混為一談。此外，被告復未舉
    證證明原告有何其他債務不履行之情事，依首開說明，系爭
    租約既已消滅，被告自應返還原告交付之押租金17萬元。
四、從而，原告依系爭租約之法律關係，請求被告給付17萬元，
    及自起訴狀繕本送達翌日即111 年3月27 日（見本院卷第37
    頁，本件起訴狀繕本係在111年3月16日寄存送達被告，依法
    經10日即111年3月26日發生送達效力）起至清償日止，按年
    息5%計算之法定遲延利息，為有理由，應予准許；逾此部分
    之請求，為無理由，應予駁回。又本判決所命給付之金額未
    逾50萬元，依民事訴訟法第389 條第1 項第5 款規定，應依
    職權宣告假執行，另被告陳明願供擔保聲請免為假執行，就
    原告勝訴部分核無不合，爰酌定相當擔保金額准許之。至原
    告敗訴部分，其假執行之聲請失所依附，應予駁回。
五、本件事證已臻明確，兩造其餘攻擊防禦方法及舉證，核與判
    決結果無影響，爰不予一一論述，併此敘明。
六、訴訟費用負擔之依據：民事訴訟法第79條。
中　　華　　民　　國　　111 　年　　9 　　月　　13　　日
                  民事第四庭    法　官　古秋菊
以上正本係照原本作成
如對本判決上訴，須於判決送達後20日內向本院提出上訴狀。
中　　華　　民　　國　　111 　年　　9 　　月　　13　　日
                                書記官　劉馥瑄
附表：
編號 本票號碼 發票日 票面金額（新臺幣） ⒈ 0000000 109年7月7日 400,000 ⒉ 0000000 109年7月7日 500,000